【裁判字號】    92,訴,969
【裁判日期】    920927
【裁判案由】    妨害自由
【裁判全文】
臺灣板橋地方法院刑事判決                          九十二年度訴字第九六九號
    公  訴  人  臺灣板橋地方法院檢察署檢察官
    被      告  丁○○
右列被告因妨害自由案件，經檢察官提起公訴（九十二年度偵字第二０九０號），本
院判決如左：
    主  文
丁○○共同以非法方法，剝奪人之行動自由，處拘役拾日，如易科罰金以佰元折
算壹日。
    事  實
一、丁○○、李○○（民國七十三年八月三十一日生，現由本院少年法院審理中）、
    林○○（民國七十四年一月二十六日，現由本院少年法院審理中）因租賃車號２
    Ａ─０九三一號自小客車而與「台新小客車租賃有限公司」（設臺北縣三峽鎮○○路三０五號，下稱台新公司）負責人乙○○發生糾紛，乙○○為擔保其對丁○○、李○○、林○○之損害賠償債權，扣留以丁○○名義簽發面額新臺幣六十萬
    元之本票及李○○之車號ＤＩＥ─二三三號機車等擔保物不還，並要求丁○○出
    面解決。惟丁○○因與乙○○協商不成，丁○○遂於九十一年三月二十五日晚上
    十時與甲○○（通緝中另案審結）、李○○、林○○、張智超（李○○之朋友）
    、綽號「欽仔」等其他姓名年籍不詳之三、四十名男子基於非法剝奪行動自由、
    恐嚇、強制之共同犯意聯絡，前往上揭台新公司並將該公司營業處包圍，再由丁○○、李○○、林○○、甲○○、「欽仔」等十多人進入台新公司，仗恃人多強
    押乙○○坐在沙發上並阻止離之方式非法剝奪乙○○之行動自由，且出言恐嚇乙○○及楊雪燕（乙○○之妻）如不交還本票及機車，就要砸店、砸車等語，致令
    乙○○及楊雪燕心生畏懼，致生危害於安全，而以脅迫之方式使丙○○行無義務
    之事交還上開本票及機車後，丁○○等人始離去。
二、案經乙○○訴由臺灣板橋地方法院檢察署檢察官偵查起訴。
    理  由
一、訊據被告矢口否認上揭犯罪事實，辯稱：案發當時伊確實有在場，但是人在外面
    ，顯見伊對告訴人並無何妨害自由、強制、恐嚇犯行，甲○○伊並不認識云云。
    經查：
  (1)右揭犯罪事實，業據告訴人乙○○迭於本院審理中指稱：「他（丁○○）打電話
    聯絡一堆人來，那一堆人進來就說『有什麼事進去說』，就用手把我推進去，叫
    我坐沙發那邊擠在一起坐，被告當時人在外面，但我被推進去後，他們另一個人
    就叫丁○○進來，丁○○進來後，問我車子如何處理，當時他們人很多又口出三
    字經，我怕有什麼事情，店裡車子又那麼多，所以我就要我老婆把本票和機車還
    給他們等語綦詳」（詳參本院九十二年六月五日訊問筆錄）。
  (2)再查，被告丁○○於本院調查時自承：車行說承租之車子有問題，叫我找承租之
    當事人，另外還有一個李姓少年之車子被扣住，車行所持有之本票票號０００八
    九號，面額六十萬元之本票，其發票人係丁○○、票據上之住址、簽名均係伊所
    簽署，該本票係之前租車時留下來的等語歷歷在卷（詳參本院九十二年五月六日
    訊問筆錄）。另證人丙○○亦於檢察官偵訊時證稱：「那天被告夥同人進來店裡
    ，其中有二人將我先生挾坐在中間，並且質問我先生修理車子的事情，之後口氣
    很凶的問我機車和本票在哪裡，我當時很害怕，就把機車鑰匙及本票拿給他們等
    語‧‧‧」（詳參九十二年偵字第二０九０號偵查卷第二十八頁反面）。證人李
    ○○則證稱：「我跟林○○回到我家時，我媽跟我說丁○○打電話來說要我們過
    去車行一下，我就與林○○一起去‧‧‧後來在路上遇到張智超，到場的三、四
    十人都是張智超的朋友」（詳參本院九十二年六月五日訊問筆錄），被告對證人
    李○○所證前情亦表示無意見（詳參本院九十二年六月十九日訊問筆錄）。是被
    告既商請李○○等人前往解決汽車租賃糾紛，況本票又係被告丁○○所簽發，已
    據被告自承如前，則被告豈有在外等候而未進入台新公司與告訴人談話之理，是
    被告所辯伊在外面沒有進去等語，顯與日常經驗法則相違並與事實不符，難予採
    信。
  (3)復查，被告於本院調查時當庭提出租車所開立給告訴人之本票供本院查證，有當
    庭勘驗之筆錄足稽（詳參本院九十二年五月六日訊問筆錄），另當時扣押之機車
    亦為少年李００取回等情，復據少年李００自承在卷，並證稱：我將機車騎走時
    ，丁○○人還在那裡等語（詳參九十二年度偵字第二０九０號卷第二十二頁反面
    ），堪信告訴人確已將本票、機車返還被告等人，該本票與機車係被告等人租車
    時所提出供擔保，被告等人取回固無不法所有之意圖，惟當時因所租用之車子損
    壞，告訴人聯絡被告丁○○前往解決，而若非被告等人恃人多對告訴人以不法之
    方法妨害自由、並實施恐嚇，告訴人焉可能未就租車時所造成之車輛損害與被告
    達成和解即同意將擔保品返還，足見被告等人確有以不法方法妨害自由並實施恐
    嚇無訛。至被告雖辯稱：伊根本並未於九十一年三月十六日向台新公司租那臺汽
    車，伊係被冒名云云。經查，證人林○○與張智超雖於本院調查時坦承當時被告
    並沒有一同前往租車，汽車出租單上被告的簽名也是林○○偽造的（見本院九十
    二年六月五日訊問筆錄），然查該車出租當時被告究有無在場，與本件妨害自由
    犯行係屬不同之事實，並無影響本件犯罪行為或卸免其罪責，是此部分所辯，亦
    顯不足採。
  (4)末查，本件糾紛係因為車行聯絡丁○○解決車輛毀損之問題，被車行扣住的也是
    丁○○之本票及少年李００之機車，與甲○○及其他人均無直接關係，若被告丁○○不認識甲○○及其他人，該等人焉有可能前往車行為被告取回票據、機車，
    是被告辯稱不認識甲○○等語，顯與常理有違，況共同實施犯罪行為之人，在合
    同意思範圍內，各自分擔犯罪行為之一部，相互利用他人之行為，以達其犯罪之
    目的者，即應對全部所發生之結果，共同負責，共同正犯不限於事前有協議，即
    僅於行為當時有共同犯意之聯絡者，亦屬之，且共同正犯只須有犯意聯絡，行為
    之分擔，既不問犯罪動機起於何人，亦不必每一階段犯行，均經參與，此有最高
    法院二十八年度上字第三一一０號、三十年度上字第八七０號、三十四年度上字
    第八六二號判例足資參照。
  (5)綜上所述，參互印證，堪信告訴人前揭指訴應係屬實無訛，被告上開所辯，核係
    事後臨訟卸責之詞，要難採信。是本件事證已臻明確，被告犯行堪予認定，應予
    依法論科。
二、核被告丁○○所為，係犯刑法第三百零二條第一項之剝奪行動自由罪。被告與甲○○、少年李００、及其他不詳姓名之成年男子間，各有犯意之聯絡及行為之分
    擔，為共同正犯。又被告以非法方法，剝奪人之行動自由後，對告訴人施以言詞
    恐嚇部分，因刑法第三百零二條第一項之罪，原包括以其他非法方法剝奪人之行
    動自由而言，所謂非法方法當然包括強暴脅迫等情事在內，被告於妨害自由行為
    繼續中，嚇稱如不交還本票及機車，就要砸店、砸車等語，自屬包含於妨害行動
    自由之同一意念之中，縱其所為，合於刑法第三百零五條恐嚇危害安全之情形，
    仍應視為剝奪行動自由之部分行為。另因刑法第三百零二條之妨害自由罪，係妨
    害他人自由之概括規定，如以使人行無義務之事，或妨害人行使權利為目的，而
    其強暴脅迫復已達於剝奪人之行動自由之程度，即祇成立本罪，不再依同法第三
    百零四條論處。（此有最高法院二十九年上字第二三五九號及七十四年度台上字
    第三四０四號判例可資參照）。是被告強制告訴人交還本票、機車使人行無義務
    之低度行為，為剝奪人行動自由之高度行為所吸收，不另論罪，公訴人認為被告
    另犯有刑法第三百零四條第一項之強制罪、刑法第三百零五條之恐嚇罪云云，顯
    有誤會。按被告犯罪之動機係因他人將租用之車子損壞告訴人要求解決，被告找
    他人出面解決，足見被告所為固有非法，然主觀上認為租用車子並非伊所損壞，
    惡性尚非重大，爰審酌上情及被告素行、生活狀況、智識程度，犯罪之手段、所
    生危害及犯罪後之態度等一切情狀，量處如主文所示之刑，併諭知易科罰金之折
    算標準，以資懲儆。
據上論斷，應依刑事訴訟法第二百九十九條第一項前段，刑法第二十八條、第三百零
二條第一項、第四十一條第一項前段，罰金罰鍰提高標準條例第一條前段、第二條，
判決如主文。
中      華      民      國    九十二    年      九      月    二十七    日
                                    臺灣板橋地方法院刑事第四庭
                                        法  官    徐  子  涵
右正本證明與原本無異。
如不服本判決，應於判決送達後十日內向本院提出上訴狀。
                                        書記官    彭  麗  紅
中      華      民      國      九十二      年    九    月     三十     日
論罪法條全文
刑法第三百零二條
私行拘禁或以其他非法方法，剝奪人之行動自由者，處五年以下有期徒刑、拘役或三
百元以下罰金。
因而致人於死者，處無期徒刑或七年以上有期徒刑，致重傷者，處三年以上十年以下
有期徒刑。
第一項之未遂犯罰之。


司法院資訊處製作；財團法人民間司法改革基金會備份。
